【裁判字號】    90,上訴,1809
【裁判日期】    900801
【裁判案由】    搶奪等
【裁判全文】
臺灣高等法院刑事判決                            九十年度上訴字第一八○九號
    上  訴  人  臺灣臺北地方法院檢察署檢察官
    上  訴  人
    即  被  告  乙○○
    被      告  丙○○
右上訴人因被告搶奪等案件，不服臺灣臺北地方法院，中華民國九十年一月五日、中
華民國九十年三月三十日第一審所為判決（起訴案號：臺灣臺北地方法院檢察署八十
九年度偵字第七五四四號）提起上訴，本院判決如左：
    主      文
上訴駁回。
壹、被告乙○○部分：
    事      實
一、乙○○與姓名年籍不詳之成年男子，共同基於意圖為自己不法所有之犯意聯絡，
    於民國八十九年四月十八日十六時許，在臺北市○○路四十八巷內某處，由該男
    子騎乘不詳車牌號碼之機車一部搭載乙○○，二人均頭戴安全帽，趁丁○不及防
    備之際，由乙○○出手搶奪丁○所有之皮包一只（內有國際牌行動電話一支及新
    臺幣三萬元），得手後隨即逃逸。嗣乙○○於八十九年四月二十日上午六時許，
    因搭乘丙○○（丙○○所涉侵占遺失物、變造特種文書及竊盜之犯行，業經原審
    於九十年一月五日判處有期徒刑一年確定在案）所竊得之ＧＱＶ－一八八號機車
    （未懸掛車牌）行經臺北市○○○路○段五十七號前為警臨檢時，丙○○為掩飾
    身分謊稱其係張致平，旋為警識破查獲而帶回警局訊問，因而循線得知上情。
二、案經臺北市政府警察局中山分局報請臺灣臺北地方法院檢察署檢察官偵查起訴。
    理      由
一、訊據被告乙○○矢口否認有右揭搶奪犯行，辯稱：從未搶奪被害人丁○財物，丁○遭搶奪時，其在卡拉ＯＫ店上班云云。
二、經查：
（一）被告乙○○與另一姓名年籍不詳之成年男子共同騎乘機車搶奪證人丁○財物之
      事實，業據證人丁○於警訊中指訴歷歷（見偵查卷宗第二十三頁反面、第二十
      四頁），原審於審理中再質之證人丁○當日搶奪伊之人是否確係被告乙○○並
      命當庭指認，證人丁○於原審結證：「當天搶我的兩個人，他們的機車、安全
      帽、衣服及背影都如照片上所示的一樣，當時是坐在機車後座的人搶我的，坐
      後座的人我看得比較清楚，應該是在庭的被告乙○○沒錯，至於機車前座的那
      個人，我當時沒有看清楚，所以是否在庭的丙○○我不確定。」等語（原審卷
      第一○八頁至第一○九頁），是證人丁○堅指當日搶奪伊之人確係被告乙○○
      無訛，矧證人丁○當日遭搶奪之時間係十六時許，斯時天色尚未昏暗，且證人
      丁○與被告乙○○素不相識，衡情均斷無錯認及誣指之情事，證人丁○之證言
      ，應堪採信。
（二）至證人即被告乙○○之雇主范靖偵於原審審理中所證：「被告乙○○曾經在我
      經營的卡拉ＯＫ店工作過。他是自（八十九年）四月七日開始在我們店裡上晚
      班，後來自四月十二日我開始增加經營下午的生意，只經營星期一到星期六的
      下午生意，被告乙○○於四月十二日開始的兩個星期，除了星期日外，他都有
      去上下午班。下午班被告有時是一點多來上班，有時是二點多來上班。」（原
      審卷第六十一頁至第六十二頁）等語，然被告乙○○於原審審理中既已坦認八
      十九年四月二十日（星期四）並未前往證人范靖偵所經營的卡拉ＯＫ店上班（
      原審卷第六十二頁），則被告乙○○之供述顯與證人范靖偵前揭證言有所扞格
      之處；再原審詰之證人范靖偵被告乙○○於八十九年四月二十日究有無前往該
      處上班，證人范靖偵證稱已不太記得，只記得被告乙○○在四月十二日開始的
      兩個禮拜，被告乙○○幾乎都有去等語（原審卷第六十三頁），是憑證人范靖
      偵前揭證言，無法證明被告乙○○於八十九年四月十八日確前往證人范靖偵處
      上班，自不得為被告乙○○有利之認定。
（三）又測謊鑑定，係依一般人在說謊時，會產生遲疑、緊張、恐懼、不安等心理波
      動現象，乃以科學方法，由鑑定人利用測謊儀器，將受測者之上開情緒波動反
      應情形加以紀錄，用以分析判斷受測者之供述是否違反其內心之真意而屬虛偽
      不實，故測謊鑑定，倘鑑定人具備專業之知識技能，復基於保障緘默權而事先
      獲得受測者之同意，所使用之測謊儀器及其測試之問題與方法又具專業可靠性
      時，該測謊結果，如就有利之供述，經鑑定人分析判斷有不實之情緒波動反應
      ，依補強性法則，雖不得作為有罪判決之唯一證據，但非無證據能力，仍得供
      裁判之佐證，其證明力如何，事實審法院有自由判斷之職權，最高法院八十八
      年度台上字第二九三六號判決意旨可資參照。查原審徵得被告乙○○同意後（
      原審卷第六十三頁），於八十九年十月三日以北院文刑康八九訴八五七字第二
      一六九八號函請法務部調查局對被告乙○○實施測謊鑑定，被告乙○○並於八
      十九年十一月十六日前往具有專業知識技能之該鑑定機關受測，經法務部調查
      局以精密之測謊儀器及專業可靠之測試問題對被告乙○○實施測謊，經測試後
      發現被告乙○○對於「其未騎機車拿走女士皮包」之有利供述，呈情緒波動反
      應，鑑定結果認被告乙○○應係說謊，有該局八十九年十一月二十五日（八九
      ）陸（三）字第八九○八五五五四號鑑定通知書一紙可按（原審卷第一四○頁
      ），益證被告乙○○所辯，顯係事後卸責之詞，不足採信。
  綜上各節，勾稽觀之，被告乙○○所辯顯係卸責之詞而不足採。本案事證明確，被
  告乙○○搶奪之犯行，堪予認定，應予依法論科。又本件事證已明被告聲請再為測
  謊鑑定，核無必要，並予敘明。
三、核被告乙○○所為，係犯刑法第三百二十五條第一項之搶奪罪。被告乙○○與姓
    名年籍不詳之成年男子間，就上揭犯行有犯意聯絡及行為分擔，均為共同正犯。
    又被告乙○○犯罪後，刑法第四十一條業於九十年一月四日修正，同年月十日公
    布施行，並於同年月十二日生效，該條第一項修正為：「犯最重本刑為五年以下
    有期徒刑以下之刑之罪，而受六個月以下有期徒刑或拘役之宣告，因身體、教育
    、職業、家庭之關係或其他正當事由，執行顯有困難者，得以一元以上三元以下
    折算一日，易科罰金。」，是被告乙○○犯罪後法律已有變更，依刑法第二條第
    一項前段之規定，應適用修正後之規定。原審以被告罪證明確，適用刑法第二條
    第一項前段、第二十八條、第三百二十五條第一項、第四十一條第一項前段，罰
    金罰鍰提高標準條例第一條前段、第二條，併審酌被告乙○○之素行尚稱良好、
    然正值青壯卻不知進取，猶起意搶奪他人財物之犯罪動機、目的、手段、方法、
    智識程度、生活狀況、所搶奪之財物價值尚屬非鉅、對社會治安所生危害暨犯罪
    後之態度等一切情狀，量處有期徒刑六月，併諭知易科罰金之折算標準，以示懲
    儆。至公訴意旨另以：被告乙○○與被告丙○○（丙○○所涉侵占遺失物、變造
    特種文書及竊盜之犯行，業經原審於九十年一月五日判處有期徒刑一年確定）意
    圖為自己不法之所有，共同騎用所竊得之ＧＱＶ－一八八號機車，事先拆下車牌
    ，在八十九年四月十七日二十一時在臺北市○○○路○段二十一巷四十號前，趁
    甲○○不備之際，搶奪甲○○之國民身分證、金融卡、信用卡、行動電話、健保
    卡、駕照及現金等物得逞，因認被告乙○○此部分亦涉有刑法第三百二十五條第
    一項之搶奪罪嫌云云。（一）按犯罪事實應依證據認定之，無證據不得推定其犯
    罪事實。又不能證明被告犯罪者，應諭知無罪之判決，刑事訴訟法第一百五十四
    條、第三百零一條第一項分別定有明文。次按事實之認定，應憑證據，如未能發
    現相當證據，或證據不足以證明，自不能以推測或擬制之方法，為裁判基礎，最
    高法院四十年台上字第八六號判例可資參照。又認定犯罪事實，所憑之證據，雖
    不以直接證據為限，間接證據亦包括在內，然無論直接或間接證據，其為訴訟上
    之證明，須於通常一般之人均不致於有所懷疑，而得確信其為真實之程度者，始
    得據之為有罪之認定，倘其證明尚未達到此一程度，而有合理性懷疑之存在時，
    即無從為有罪之認定，此亦有最高法院七十六年台上字第四九八六號判例可資參
    照。（二）本件公訴人認被告乙○○涉犯前開搶奪罪之犯行，無非以證人甲○○
    之證言為其唯一論據。訊之被告乙○○堅決否認有搶奪之犯行，辯稱；從未搶奪
    證人甲○○等語。經查：證人甲○○於警訊中雖指稱搶奪渠之人為被告乙○○及
    丙○○云云（見偵查卷第二十頁反面），惟證人甲○○於警訊中僅係從機車外型
    、體型、身影、安全帽、年紀加以指認，而未就被告乙○○之面貌及特徵為詳實
    之指認云云，然體型、身影、年紀與被告乙○○相仿者，在所多有，機車外型、
    安全帽似如被告乙○○、丙○○當日為警查獲時之機車及安全帽者，亦比比皆是
    ，參之證人甲○○遭搶奪之時間係八十九年四月十七日二十一時許，斯時已屬夜
    間，則證人甲○○於夜間較昏暗之狀況下，是否能為正確之指認，亦屬可疑；況
    原審於審理中質諸證人甲○○當日搶奪渠之人是否確係被告乙○○並命當庭指認
    ，證人甲○○證稱：「‧‧‧當時我見到搶我的機車上有兩個人，至於他們的長
    相我不可能看清楚，只記得後面那個人戴的是白色的安全帽，搶我的人是後面的
    那個人，他們的身材都是屬於瘦的，他們當時的衣服都是屬於暗色系的。」「‧
    ‧‧當天警察要我指認時，我告訴他們我並不確定是不是他們兩個人搶我的。」
    「（對於今日在庭之被告是否能夠確定是他搶的？）我還是不能確定。」（原審
    卷第二一七頁），於本院時證稱：「當天晚上我皮包側背，與我朋友走在巷子裡
    我走外側，忽然就跌倒，就發現機車從我旁邊飛快騎過，起來後就發現皮包不見
    了。我抬頭時，他們已經到巷口了，所以看得也不是很清楚。」「當時已經晚上
    了，且看到他們時已經到路口了，就算回頭我也看不清楚，只知道他們身材瘦瘦
    的，是二個年輕人。」（本院九十年六月二十日訊問筆錄）等語明確，堪認證人
    甲○○無法確認當日搶奪之人為被告乙○○，是證人甲○○之指認顯難達一般之
    人均不致有所懷疑，而達確係為被告乙○○所為之程度，尚難執此為被告乙○○
    不利之認定，遽論被告乙○○確為搶奪渠之人，而論以被告乙○○搶奪罪之刑責
    。此外，復查無其他積極證據足資證明被告乙○○有何搶奪證人甲○○之犯行，
    不能證明被告乙○○犯罪，然因此部分之犯行與前揭論罪科刑部分有連續犯之裁
    判上一罪之關係，爰不另為無罪之諭知，附此敘明。其認事用法，均無不合。被
    告上訴意旨以：據證人丁○結稱：「當天搶我的兩個人，他們的機車、安全帽、
    衣服及背影都如照片上所示的一樣，當時是坐在機車後座的人搶我的，坐後座的
    人我看得比較清楚，應該是在庭的被告乙○○沒錯，至於機車前座的那個人，我
    當時沒有看清楚，所以是否在庭的丙○○我不確定。」，證人丁○所見應為搶者
    之背影，其應不能確定被告乙○○即為搶奪者，又被告之雇主范靖偵已證述被告
    於八十九年四月十二日起至同年四月二十六日止，下午一時多或二時多均會到其
    所經營之卡拉ＯＫ店上班，被告自無法於八十九年四月十八日下午十六時許在台
    北市○○路四十八巷內搶奪皮包等語指摘原判決不當。經查：經本院傳訊證人丁○到庭結證稱：「我有看到坐在後面的人，沒有看到騎機車的人，坐後面的人來
    搶我時，臉有側過來，臉看得比較清楚，但坐在前面的那個人沒有看到。」（本
    院九十年六月二十九日訊問筆錄）等情明確，足見證人即被害人丁○於搶奪發生
    時確實有看見被告乙○○之容貌，是證人丁○堅指當日搶奪伊之人確係被告乙○○無訛，矧證人丁○當日遭搶奪之時間係十六時許，斯時天色尚未昏暗，且證人
    丁○與被告乙○○素不相識，衡情均斷無錯認及誣指之情事。又原審質之證人范
    靖偵被告乙○○於八十九年四月二十日究有無前往該處上班，證人范靖偵證稱已
    不太記得，只記得被告乙○○在四月十二日開始的兩個禮拜，被告乙○○幾乎都
    有去等語（原審卷第六十三頁），是憑證人范靖偵之證詞，無法證明被告乙○○
    於八十九年四月十八日確前往證人范靖偵處上班，自不得為被告乙○○有利之認
    定甚明。縱上所述，其上訴為無理由，應予駁回。
貳、被告丙○○部分：
一、公訴意旨另以：被告丙○○與被告乙○○意圖為自己不法之所有，並基於概括之
    犯意，共同連續騎用所竊得之ＧＱＶ－一八八號機車，事先拆下車牌，在八十九
    年四月十七日二十一時在臺北市○○○路○段二十一巷四十號前，趁甲○○不備
    之際，搶奪甲○○之國民身分證、金融卡、信用卡、行動電話、健保卡、駕照及
    現金等物；又於同年月十八日十六時許在臺北市○○○路七十巷內，乘丁○不備
    之際，搶奪丁○之行動電話及新臺幣三萬元得逞，因認被告丙○○涉有刑法第三
    百二十五條第一項之搶奪罪嫌云云。
二、按犯罪事實應依證據認定之，無證據不得推定其犯罪事實。又不能證明被告犯罪
    者，應諭知無罪之判決，刑事訴訟法第一百五十四條、第三百零一條第一項分別
    定有明文。次按事實之認定，應憑證據，如未能發現相當證據，或證據不足以證
    明，自不能以推測或擬制之方法，為裁判基礎（最高法院四十年台上字第八六號
    判例參照）。又認定犯罪事實，所憑之證據，雖不以直接證據為限，間接證據亦
    包括在內，然無論直接或間接證據，其為訴訟上之證明，須於通常一般之人均不
    致於有所懷疑，而得確信其為真實之程度者，始得據之為有罪之認定，倘其證明
    尚未達到此一程度，而有合理性懷疑之存在時，即無從為有罪之認定，此亦有最
    高法院七十六年台上字第四九八六號判例可資參照。
三、本件公訴人認被告丙○○涉犯前開搶奪罪之犯行，無非以證人甲○○、丁○之證
    言為其論據。訊之被告丙○○堅決否認有搶奪之犯行，辯稱；從未搶奪證人甲○○及丁○等語。
四、經查：證人丁○於警訊及原審初次訊問時雖指稱搶奪伊之人為被告乙○○及丙○○云云（見偵查卷宗第二十三頁反面、第二十四頁、原審卷第三十八頁），然原
    審於審理中再次質之證人丁○當日搶奪伊之人是否確係被告丙○○並命當庭指認
    ，證人丁○證稱：「當天搶我的兩個人，他們的機車、安全帽、衣服及背影都如
    照片上所示的一樣，當時是坐在機車後座的人搶我的，坐後座的人我看得比較清
    楚，應該是在庭的被告乙○○沒錯，至於機車前座的那個人，我當時沒有看清楚
    ，所以是否在庭的丙○○我不確定。」等語（原審卷第一○八頁至第一○九頁）
    ，是證人丁○於警訊及原審初次訊問中雖已指認，然伊既無法確定當日搶奪伊之
    人是否確係被告丙○○，足見伊之指認顯難達一般之人均不致有所懷疑，而達確
    係為被告丙○○所為之程度，尚難執此為被告丙○○不利之認定，自不待言。再
    證人甲○○於警訊中雖指證係被告丙○○與被告乙○○搶奪渠云云，然證人甲○○是否如證人丁○無法確定為被告丙○○所為之情，因甲○○於原審審理中經合
    法傳喚未到庭，是渠陳述是否為真，顯已無從稽考；參之搶奪案件之性質，發生
    時間甚為快速，往往於數秒之內，其搶奪犯行即已完成，則證人是否於短短數秒
    之內，即可確實察知嫌犯之面貌及特徵，進而為詳實正確之指認，不無疑問；況
    證人甲○○遭搶奪之時間係八十九年四月十七日二十一時許，斯時已屬夜間，則
    被告甲○○於夜間較昏暗之狀況下，是否能為正確之指認，亦屬可疑；佐以證人
    甲○○於警訊中僅係從機車外型、體型、身影、安全帽、年紀加以指認，而未就
    被告丙○○之面貌及特徵為詳實之指認（見偵查卷第二十頁反面），然體型、身
    影、年紀與被告丙○○相仿者，在所多有，其機車外型、安全帽似如被告丙○○
    所有之機車及安全帽者，亦比比皆是，尚難以證人甲○○於警訊中之指認，即遽
    論被告丙○○確為搶奪渠之人，而論以被告丙○○搶奪罪。況當日被告丙○○為
    警查獲時，於身上或住所並未扣得任何足以證明被告丙○○確有為前揭搶奪犯行
    之任何證據，自無從為被告丙○○有罪之認定。綜上情節，顯難僅憑前揭證人丁○顯有瑕疵之指訴及證人甲○○於警訊中之指認即遽而認定被告丙○○確有觸犯
    搶奪罪之刑責。此外，復查無其他積極證據足資證明被告丙○○有何搶奪之犯行
    ，原審以不能證明被告丙○○犯罪，應對之為無罪之諭知，經核並無不合，檢察
    官上訴意旨以本件搶奪罪之部分業經被害人甲○○、丁○指證綦詳，雖丁○嗣後
    改口不敢確認被告丙○○為搶匪之一，唯案重初供，被害人之指述應不會有誤，
    且原審未待證人甲○○到庭即推翻其證詞，亦有未洽等語指摘原判決不當。經查
    ：經本院傳訊證人丁○到庭結證稱：「我有看到坐在後面的人，沒有看到騎機車
    的人，坐後面的人來搶我時，臉有側過來，臉看得比較清楚，但坐在前面的那個
    人沒有看到。」（本院九十年六月二十九日訊問筆錄）等情明確，足見證人即被
    害人丁○於搶奪發生時確實未看見被告丙○○，從而其應無法指認被告丙○○為
    搶奪其皮包之人。又證人甲○○於本院時證稱：「當天晚上我皮包側背，與我朋
    友走在巷子裡我走外側，忽然就跌倒，就發現機車從我旁邊飛快騎過，起來後就
    發現皮包不見了。我抬頭時，他們已經到巷口了，所以看得也不是很清楚。」「
    當時已經晚上了，且看到他們時已經到路口了，就算回頭我也看不清楚，只知道
    他們身材瘦瘦的，是二個年輕人。」（本院九十年六月二十日訊問筆錄）等語明
    確，堪認證人甲○○亦無法指認搶奪其皮包之人為何人，不能僅以丁○顯有瑕疵
    之指訴，遽認被告丙○○參與共同搶奪，檢察官上訴非有理由，應予駁回。
據上論結，均依刑事訴訟法第三百六十八條，判決如主文。
本案經檢察官張啟彬到庭執行職務。
中     華     民     國      九十       年       八      月      一     日
                                      臺灣高等法院刑事第二十五庭
                                          審判長法  官  許  國  宏
                          法  官  林  勤  純
                                                法  官  洪  光  燦
右正本證明與原本無異。
檢察官、乙○○如不服本判決應於收受送達後十日內向本院提出上訴書狀，其未述上
訴之理由者並得於提起上訴後十日內向本院補提理由書（均須按他造當事人之人數附
繕本）。
                                                書記官  陳  玉  嬋
中     華     民     國      九十       年       八      月      二     日
刑法第三百二十五條
意圖為自己或第三人不法之所有，而搶奪他人之動產者，處六月以上五年以下有期徒
刑。
因而致人於死者，處無期徒刑或七年以上有期徒刑，致重傷者，處三年以上十年以下
有期徒刑。
第一項之未遂犯罰之。


司法院資訊處製作；財團法人民間司法改革基金會備份。
